【裁判字號】    90,家上,31
【裁判日期】    900410
【裁判案由】    否認婚生子女
【裁判全文】
台灣高等法院民事判決  九十年度家上字第三一號
      上  訴  人    乙○○
      被上訴人      丙○○
      兼法定代理人  甲○○
右當事人間請求否認婚生子女事件，上訴人對於中華民國八十九年十一月二十一日臺
灣新竹地方法院八十九年度家訴字第五六號第一審判決提起上訴，本院判決如左：
    主    文
原判決關於駁回上訴人後開第二項之訴部分暨除確定部分外訴訟費用之裁判廢棄。
確認被上訴人丙○○非上訴人之婚生子。
第一、二審訴訟費用除確定部分外，由被上訴人負擔。
    事    實
甲、上訴人方面：
壹、聲明：
一、原判決不利於上訴人部分廢棄。
二、右廢棄部分，請求確認被上訴人丙○○非上訴人之婚生子。
三、第一、二審訴訟費用由被上訴人負擔。
貳、陳述：除與原判決記載相同者，茲引用之外，補稱：
一、被上訴人丙○○係甲○○在七十八年九月四日返家辦妥離婚登記後，於七十九年
    四月三日出生，丙○○出生後甲○○並未將在離家出走期間與他人同居受孕生子
    之事實告知上訴人，因此上訴人還認為丙○○係上訴人之親骨肉，所以又同意於
    七十九年五月一日二次與甲○○結婚。該項隱瞞之事實係上訴人接獲甲○○八十
    九年七月六日竹北光明郵局第二二四號存證信函告知上訴人謂「丙○○、陳貴文
    均非與上訴人所生之婚生子，而係離家出走期間與他人同居所生之子」，此時上
    訴人才明白二子均非上訴人之婚生子。
二、原審囑託財團法人長庚紀念醫院就上訴人與被上訴人丙○○實施親子血緣鑑定結
    果，有該院八十九年十月四日八九長庚院法字第○五五四號函證明被上訴人丙○
    ○及陳貴文非上訴人與甲○○受胎所生之婚生子。
三、上訴人並非如原審所認定在七十九年五月一日二次結婚即知悉被上訴人丙○○非
    上訴人之婚生子，而係在八十九年七月六日甲○○以存證信函告知才知悉丙○○
    非上訴人之婚生子。而上訴人於知悉後隨於八十九年七月十七日提起本件訴訟，
    並未超過一年期限，為此特依法上訴以資救濟，否則爾後產生血緣問題及繼承問
    題均無法解決。
乙、被上訴人方面：
壹、聲明：上訴駁回。
貳、陳述：除與原判決記載相同者，茲引用之外，補稱：
    被上訴人甲○○確實是事後才告訴上訴人，丙○○、陳貴文均非與上訴人所生之
    婚生子，而係離家出走期間與他人同居所生，被上訴人希望小孩能判給她。
    理      由
一、本件上訴人起訴主張其與被上訴人甲○○於七十三年間結婚，婚後被上訴人甲○
    ○即離家出走，二人於七十八年九月四日離婚，嗣被上訴人甲○○於七十九年四
    月三日生下被上訴人丙○○，由於被上訴人丙○○出生之故，上訴人與被上訴人
    甲○○遂於七十九年五月一日二次結婚，後因被上訴人甲○○復無故離家未回，
    二人因此於八十一年三月二十七日再度離婚；孰料被上訴人甲○○於離婚前之八
    十年十二月六日即生下被上訴人陳貴文，被上訴人於離婚前並未將已生下陳貴文
    乙情告訴上訴人，直至上訴人至戶政事務所辦理現婚姻所生子女之出生登記時，
    始知又多了一子即陳貴文，甲○○於八十九年七月六日以存證信函通知上訴人謂
    被上訴人丙○○、陳貴文均係其離家出走期間與他人所生之子，非上訴人之婚生
    子女，上訴人自斯時始知被上訴人丙○○、陳貴文非上訴人之子，爰求為判決確
    認被上訴人丙○○、陳貴文非上訴人與被上訴人甲○○之婚生子。
    被上訴人陳述則略以：被上訴人甲○○確實是事後才告訴上訴人，丙○○、陳貴
    文均非與上訴人所生之婚生子，而係離家出走期間與他人同居所生，被上訴人也
    希望小孩能判給她等語。
二、查本件上訴人主張上訴人與被上訴人甲○○於七十三年間結婚，婚後被上訴人甲
    ○○即離家出走，二人於七十八年九月四日離婚，嗣被上訴人甲○○於七十九年
    四月三日生下被上訴人丙○○，由於被上訴人丙○○出生之故，上訴人與被上訴
    人甲○○遂於七十九年五月一日二次結婚，後因被上訴人甲○○復無故離家未回
    ，二人因此於八十一年三月二十七日再度離婚；孰料被上訴人甲○○於離婚前之
    八十年十二月六日即生下被上訴人陳貴文，被上訴人於離婚前並未將已生下陳貴
    文乙情告訴上訴人，直至上訴人至戶政事務所辦理現婚姻所生子女之出生登記時
    ，始知又多了一子即陳貴文，甲○○於八十九年七月六日以存證信函通知上訴人
    謂被上訴人丙○○、陳貴文均係其離家出走期間與他人所生之子，非上訴人之婚
    生子女，上訴人自斯時始知被上訴人丙○○、陳貴文非上訴人之小孩之事實，業
    據其提出戶籍謄本、存證信函各一件為證；而被上訴人對於上訴人上開主張均不
    否認，另經原法院囑託財團法人長庚紀念醫院就兩造實施親子血緣鑑定結果認為
    ，「可以排除〞乙○○是丙○○的親生父親〞這一個假設」、「可以排除〞乙○
    ○是陳貴文的親生父親〞這一個假設」，此有該院八十九年十月四日八九長庚院
    法字第○五五四號函附之親子鑑定報告二件在卷可稽，故此，上訴人上開被上訴
    人丙○○、陳貴文非被上訴人甲○○自上訴人受胎所生之主張，堪認為真實。
三、按「從子女出生日回溯第一百八十一日起至第三百零二日止為受胎期間」；次按
    「妻之受胎，係在婚姻關係存續中者，推定其所生之子女為婚生子女。前項推定
    ，如夫妻之一方能證明妻非自夫受胎者，得提起否認之訴。但應於知悉子女出生
    之日起，一年內為之」，民法第一千零六十二條第一項、第一千零六十三條定有
    明文。查本件被上訴人陳貴文部分，上訴人主張其係於辦理現婚姻關係所生子女
    之戶籍登記時發現多一子即被上訴人陳貴文，經查上訴人之另一子陳亮杰係八十
    八年八月二十四日生，同年九月十五日辦理出生登記，有戶籍謄本在卷可按。若
    依上訴人上開所述，則上訴人應於斯時知悉被上訴人陳貴文之出生，距上訴人於
    八十九年七月十七日起訴日，尚未逾一年之法定期間，且陳貴文既非被上訴人甲
    ○○自上訴人受胎所生，已如前述，從而上訴人請求確認被上訴人陳貴文非上訴
    人與被上訴人甲○○之婚生子，洵屬有據，應予准許（此部分已確定）。
四、至於被上訴人丙○○部分，原審認提起否認子女之訴之法定期間應自知悉子女出
    生之日起，一年內為之；倘夫或妻於知悉子女出生之日後經過一年者，即絕對喪
    失否認權，其後縱知悉非夫之血統，亦不得再否認該子女之婚生性，其目的在早
    日確定法律上之父子女關係，以期保護婚生子女之地位。查被上訴人丙○○係七
    十九年四月三日出生，上訴人因丙○○之出生，而於同年五月一日與被上訴人甲
    ○○再度結婚之事實，為上訴人自承在卷，是上訴人應於七十九年間即知丙○○
    出生之事實，殆無疑義，則上訴人遲至八十九年七月十七日始提起本件訴訟，依
    前揭法條所示，上訴人之否認權顯已因逾一年之法定期間而絕對喪失，是上訴人
    請求確認被上訴人丙○○非上訴人與被上訴人甲○○之婚生子，於法不合，應予
    駁回等語。上訴人上訴意旨則以丙○○出生後甲○○並未將在離家出走期間與他
    人同居受孕生子之事實告知上訴人，因此上訴人還認為丙○○係上訴人之親骨肉
    ，所以又同意於七十九年五月一日二次與甲○○結婚。該項隱瞞之事實係上訴人
    接獲甲○○八十九年七月六日竹北光明郵局第二二四號存證信函告知上訴人謂「
    丙○○、陳貴文均非與上訴人所生之婚生子，而係離家出走期間與他人同居所生
    之子」，此時上訴人才明白二子均非上訴人之婚生子。而上訴人於知悉後隨於八
    十九年七月十七日提起本件訴訟，並未超過一年期限，為此特依法上訴以資救濟
    ，否則爾後產生血緣問題及繼承問題均無法解決等語。
五、按提起否認子女之訴之法定期間固應自知悉子女出生之日起，一年內為之，惟所
    謂知悉，依條文前後對照觀之，應係指知悉「妻非自夫受胎」而言，否則既不知
    「妻非自夫受胎」之事實，即誤以為子女係夫妻之親骨肉，自不可能提起否認子
    女之訴，如嗣後方知悉「妻非自夫受胎」，而已逾一年之法定期間，竟不准提起
    ，致無血緣關係之子女受法律推定為婚生子女，縱有明確之反證仍無法推翻，顯
    然使不實之親子關係存在，嚴重影響父母、子女之權義，應非立法之本意。（參
    照最高法院六十二年度第三次民庭庭推總會決議，並參考德國民法明定無真正血
    緣關係者，不受婚生子女推定之立法例，我國學者，即有建議上開無解之問題應
    仿德國民法修法改善）經查上訴人主張丙○○出生後甲○○並未將在離家出走期
    間與他人同居受孕生子之事實告知上訴人，因此上訴人還認為丙○○係上訴人之
    親骨肉，所以又同意於七十九年五月一日二次與甲○○結婚。該項隱瞞之事實係
    上訴人接獲甲○○八十九年七月六日竹北光明郵局第二二四號存證信函告知上訴
    人謂「丙○○、陳貴文均非與上訴人所生之婚生子，而係離家出走期間與他人同
    居所生之子」，此時上訴人才明白二子均非上訴人之婚生子等語之事實，為被上
    訴人甲○○所不爭執，並有該存證信函附卷可證。足見上訴人確係嗣後方知悉「
    妻非自夫受胎」，而上訴人於知悉後隨於八十九年七月十七日提起本件訴訟，並
    未超過一年期限。況按「民事訴訟法第五百八十九條規定有就母再婚後所生子女
    確定其父之訴，即為確認身分之訴，而二十三年上字第三九七三號判例且明認非
    婚生子女經其生父撫育，視為認領而取得婚生子女之身分後，如其身分又為其生
    父所否認，無須再行請求認領，如有提起確認身分之訴之必要，可隨時提起。故
    就親子身分關係，得提起確認之訴。按本院二十三年上字第三九七三號判例所謂
    「確認身分之訴」意即指「確認親子關係存在或不存在之訴」而言。與四十八年
    台上字第九四六號判例意旨，並無衝突。」最高法院六十二年度第三次民庭庭推
    總會著有決議可稽。則依此決議意旨，上訴人亦得隨時提起確認親子關係存在或
    不存在之訴，自亦無超過一年期限之問題。而經原法院囑託財團法人長庚紀念醫
    院就兩造實施親子血緣鑑定結果認為，「可以排除〞乙○○是丙○○的親生父親
    〞這一個假設」，已足可反證丙○○並非被上訴人甲○○自上訴人受胎所生，已
    如前述，從而上訴人請求確認被上訴人丙○○非上訴人與被上訴人甲○○之婚生
    子，洵屬有據，應予准許。原審未予詳查，遽依逾期而為上訴人不利之判決，容
    有未洽，上訴意旨就此部分指摘原判決不當，求予廢棄改判，為有理由。爰由本
    院將原判決此部分予以廢棄，改判如主文第二項所示。
六、本件事証已臻明確，兩造其餘攻擊防禦方法及證據資料，經審酌後認與本件判決
    結果不生影響，不予一一論述，併予敘明。
七、據上論結，本件上訴為有理由，爰判決如主文。
中      華      民      國    九十      年      四      月      十     日
                                    民事第六庭
                                      審判長法  官  吳  欲  君
                                            法  官  陳  博  享
                                            法  官  藍  文  祥
右正本係照原本作成。
如不服本判決，應於收受送達後二十日內向本院提出上訴書狀，其未表明上訴理由者
，應於提出上訴後二十日內向本院補提理由書狀（均須按他造當事人之人數附繕本）
上訴時應提出委任律師或具有律師資格之人之委任狀；委任有律師資格者，另應附具
律師及格證書及釋明委任人與受任人有民事訴訟法第四百六十六條之一第一項但書或
第二項（詳附註）所定關係之釋明文書影本。
中      華      民      國    九十      年      四      月      十      日
                                            書記官  吳  鎮  鑫
附註：
民事訴訟法第四百六十六條之一（第一項、第二項）：
對於第二審判決上訴，上訴人應委任律師為訴訟代理人。但上訴人或其法定代理人具
有律師資格者，不在此限。
上訴人之配偶、三親等內之血親、二親等內之姻親，或上訴人為法人、中央或地方機
關時，其所屬專任人員具有律師資格並經法院認為適當者，亦得為第三審訴訟代理人
。


司法院資訊處製作；財團法人民間司法改革基金會備份。
